臺灣臺南地方法院民事裁定
110年度家聲字第36號
聲  請  人  江美慧  

代  理  人  許淑琴律師
            馬健嘉律師
            柯權洲律師
相  對  人  葉錦山  
            葉啟華  
上列當事人間請求給付扶養費事件，本院裁定如下：
    主    文
相對人葉錦山應自民國110年2月21日起至聲請人死亡前1日止，
按月於每月5日前給付聲請人新臺幣914元，如有不足1月者，依
當月實際日數與當月天數之比例計算，如遲誤1期未履行者，其
後12期視為亦已到期（若不足12期者，則至聲請人死亡前1日止
）。
聲請人其餘聲請駁回。
程序費用由聲請人及相對人葉錦山各負擔新臺幣1000元。      
    理    由
壹、聲請人聲請意旨略以：
一、聲請人係相對人葉錦山之妻，亦係相對人葉啟華之母，多年
    前因與相對人葉錦山衝突而離家，流落在外多年，僅能以打
    零工或接受他人濟助勉以維生，直至民國108年間聲請人與
    娘家取得聯繫，始得到手足接濟，並入住現在居所即新北市
    ○○區○○里○○路0段00號之房屋。
二、109年6月17日聲請人確診妄想型思覺失調症，並於109年11
    月3日經診斷為重度身心障礙，聲請人於107年度、108年度
    均無所得，名下亦無任何財產，聲請人目前並無謀生之能力
    ，又無任何財產足以維持生活，相對人葉錦山、葉啟華自應
    依民法第1114條第1項第1款、第1115條第1項第1款、
　　第1116之1條及第1117條第1項之規定應共同扶養聲請人。而
    聲請人雖透過聲請人之兄嫂聯絡相對人二人，並於109年10
    月12日南下告知聲請人目前之身心狀況，並與相對人二人討
    論扶養方案，惟雙方迄今仍未對於扶養方式取得共識。
三、聲請人未來每月所需之扶養費數額、日用開銷等，衡諸常情
    實無法詳細一一論列估算，而行政院主計總處公布之平均每
    人月消費支出，係指「食品、飲料、菸草、衣著、鞋、襪、
    房地租、水費、燃料和燈光、家具及設備、家事管理、保健
    和醫療、運輸及通訊、娛樂教育和文化服務、雜項支出」等
    ，該消費性支出已包含食、衣、住、行、育樂等各項生活費
    用，並有居住區域之劃分，能反映國民生活水準，以之作為
    每月所須扶養費用估算，應屬合理妥適；而因聲請人目前係
    於新北市居住生活，故應參酌108年度新北市平均每人月消
    費元計算未來聲請人每月所需之生活費數額，又聲請人並不
    清楚目前相對人各自之經濟能力，乃以相對人經濟能力相當
    ，應平均分擔扶養費用計算。準此，相對人各應按月給付聲
    請人扶養費新臺幣（下同）1萬1,378元【計算式：2萬2,755
    元÷2人=1萬1,378元（元以下四捨五入）】，故聲請人請求
    相對人自本起訴狀繕本送達之翌日起至聲請人死亡之日止，
    按月各給付聲請人1萬1,378元。
貳、相對人葉錦山答辯意旨略以：因為聲請人從相對人葉啟華唸
    國小起就離家，已經離家20多年，都是由其扶養及照顧相對
    人葉啟華，聲請人未離家前，亦不照顧相對人葉啟華。10多
    年前其在國花戲院看過聲請人與一名男子勾肩搭背，叫那個
    男的趕快走，當時相對人葉啟華還小，其叫聲請人把心收回
    來，算命先生說聲請人命帶桃花，請其原諒聲請人，聲請人
    還是跑掉，其有對相對人葉啟華講，聲請人出去快20年，但
    是聲請人偶爾回來沒住家裡，這20年中，其中年失業，其當
    時也想放棄讓相對人葉啟華讀書，這段時間快20年，5、6年
    前聲請人出車禍，其看到聲請人在郭綜合醫院出車禍腳斷，
    其向聲請人說要離婚，聲請人母親及哥哥叫其幫聲請人簽字
    同意開刀，當時聲請人住院10天，還是其去辦理出院的，聲
    請人出院時，東區調解委員會幫聲請人處理，拿到10萬元賠
    償金，其走到外面，結果聲請人又跑掉了，109年10月12日
    ，聲請人之兩位哥哥及嫂嫂帶聲請人到廟裡，帶聲請人去警
    察局告其及相對人葉啟華遺棄聲請人，上次調解時，聲請人
    說有重大疾病，但聲請人說只是睡不著。其最近開庭時看到
    檢察官問聲請人有無問題，聲請人說沒問題，今天開庭說聲
    請人有重大疾病。其與相對人葉啟華現在無能力，其在廟裡
    一個月2萬2,000元薪水，但其還需要扶養90幾歲的母親等語
    。
參、相對人葉啟華答辯意旨略以：自其小時候起聲請人就無故離
    家出走，不顧其及父親之痛苦，其高中時父親中年失業，當
    時可以申請就學貸款，但是聲請人不願意，因為若其不能還
    款時，聲請人要負責，當時家裡狀況不允許其升學，當時是
    其同學之母親幫助，其才可以順利畢業，其都是由父親扶養
    長大，聲請人未離家前，在家裡亦未照顧其生活居，故其
    依民法第1118條之1之規定請求免除扶養義務等語。
肆、經查：
一、聲請人請求相對人葉錦山給付扶養費之部分：
 (一）按「夫妻互負扶養之義務」；又按「扶養之程度，應按受
　　　扶養權利者之需要，與負扶養義務者之經濟能力及身分定
　　  之」，民法第1116條之1前段、第1119條分別定有明文。
 (二) 依提出之診斷證明書、108年度綜合所得稅各類所得資料
　　  清單、財產查詢清單、戶籍謄本，應認聲請人確無所得及
　　  財產，則聲請人不能維持生活，亦無謀生能力，應無疑義
　　  。
 (三) 聲請人離家多年雖有不該，但相對人葉錦山現仍為聲請人
　　  之丈夫，聲請人無法維生，相對人葉錦山對聲請人仍負有
      扶養之義務，但相對人葉錦山陳稱其尚需扶養母親，則其
      收入扣除自身之生活支出後，餘額始能平均扶養母親及聲
      請人。
（四）依行政院主計總處公布之臺南市平均每人月消費支出為
　　　2萬0,114元，則應以2萬0,114元作為計算相對人葉錦山每
      月生活支出之標準。又相對人葉錦山於108年之所得為26
      萬3,300元（參見本院110年度司家非調字第69號卷第85頁
      ），則相對人葉錦山平均每月所得為2萬1,942元，扣除其
      自身每月之生活支出2萬0,114元，後尚餘1,828元。則相
      對人葉錦山於其與聲請人間之婚姻關係存續中每月應給付
      聲請人扶養費914元（1,828元÷2＝914元），若婚姻關係消
      滅，相對人葉錦山即無給付之義務。
（五）綜上，聲請人請求相對人葉錦山自聲請狀繕本送達之翌日
      即110年2月21日起，至聲請人死亡前1日止，按月給付聲
      請人之扶養費914元之部分，為有理由，應予准許，逾此
      部分之請求，則為無理由，不應准許，但因扶養費之數額
      由本院依職權酌定，不受聲請人聲明之拘束，故就不准許
      之部分不另為駁回之諭知。又本院酌定相對人葉錦山應於
      每月5日前給付上述扶養費，又如相對人葉錦山遲誤1期未
      履行者，其後12期視為亦已到期（若不足12期者，則至聲
      請人死亡前1日止）。
　二、聲請人請求相對人葉啟華給付扶養費之部分：
（一）據相對人葉錦山陳稱：「（問：答辯聲明及事實理由為何
      ？）因為聲請人從小孩唸國小就離家，已經離家20多年…
      」、「（問：葉啟華唸小學4年級前教育費是誰支付的？
      ）是我支付的，葉啟華上、下學都是我去載，我太太離家
      後，我才失業…」等語（參見本院110年度家聲字第
　　　36號卷第20頁、第21頁）、「（問：聲請人有無照顧相對
      人葉啟華生活起居？）睡覺起來什麼都不管，相對人葉啟
      華唸幼稚園及國小，都是我帶相對人葉啟華去學校。」等
      語（參見本院110年度家聲字第36號卷第43頁），又據證
      人即相對人葉啟華之同學邱崇斌證稱：「（問：相對人葉
      啟華的母親有無見過？）沒有。」、「（問：你常去相對
      人葉啟華家？）唸國中，大概18、19年前。」、「（問：
      當時有無說過相對人葉啟華母親去哪裡？）沒問過，只知
      道離開家裡。」、「（問：相對人葉啟華以前唸高中時，
      需要助學貸款，需要父母雙方同意，但相對人母親不同意
      ？）我知道，因為相對人葉啟華母親不同意助學貸款，後
      來我媽媽知道，我媽媽借錢給相對人葉啟華，一學期3萬
      元。我們大家一起去辦助學貸款時，我問他有無辦成功，
      他說我媽媽不同意辦理助學貸款，我才知道這件事，我才
      跟我媽媽說。」等語（參見本院110年度家聲字第36號卷
      第42頁），而聲請人又未能提出其有扶養或照顧相對人葉
      啟華之證據以供本院調查，顯然自相對人葉啟華年幼時起
      聲請人即未照顧相對人葉啟華之生活起居，甚且自相對人
      葉啟華唸國小時又離家，相對人葉啟華一直係由相對人葉
      錦山扶養及照顧的至明。
（二）綜上，聲請人無正當理由對相對人葉啟華未盡到照顧及扶
      養義務，且情節重大，相對人葉啟華自得請求免除扶養聲
      請人之義務。從而，聲請人依民法第1114條第1項第1款之
      規定，請求相對人葉啟華按月給付其扶養費，為無理由，
      不應准許，應予駁回。
伍、聲請人之聲請一部有理由，一部無理由，則聲請費用應由聲
    請人及相對人葉錦山各分擔2分之1。裁定如主文。　　　
中　　華　　民　　國 　  110　 年　　 8 　月　　11　　日
            　　　家事法庭     法  官　彭振湘
以上正本係照原本作成。
如對本裁定抗告須於裁定送達後10日內向本院提出抗告狀，並繳
納抗告費新臺幣1,000元（須附具繕本）。
中　　華　　民　　國 　  110　 年　　 8 　月　　11　　日
                                書記官  林睿亭